【裁判字號】    95,交聲,1794
【裁判日期】    951120
【裁判案由】    交管條例聲異
【裁判全文】
臺灣板橋地方法院交通事件裁定        95年度交聲字第1794號
原處分機關  交通部公路總局臺北區監理所
異  議  人
即受處分人  甲○○
上列受處分人即異議人因違反道路交通管理處罰條例案件，對於
交通部公路總局臺北區監理所於民國95年10月17日所為之處分（
原處分案號：北監自裁字裁40－Z00000000 號），聲明異議，本
院裁定如下：
    主  文
原處分關於甲○○汽車駕駛人，駕駛汽車經測試檢定酒精濃度超
過規定標準，處罰鍰新臺幣肆萬玖仟伍佰元部分撤銷。
其餘異議駁回。
    理  由
一、原處分意旨略以：異議人甲○○於民國95年4 月6 日晚間10
    時38分許，駕駛車牌號碼HX－8886號自小客車，行經國道五
    號公路北向4.2 公里處時，經內政部警政署國道公路警察局
    第九警察隊木柵分隊員警攔停進行呼氣酒精濃度測試，當場
    測得其呼氣酒精濃度達每公升0.68毫克，已逾規定不得駕駛
    車輛之濃度標準，乃依法掣單舉發違規，爰依道路交通管理
    處罰條例第35條第1 項第1 款之規定，裁處異議人罰鍰4 萬
    9 千5 百元，並吊扣其駕駛執照1 年之處分。
二、聲明異議意旨則略以：原處分所指異議人酒後駕車之行為，
    因同時涉犯刑法第185 條之3 之公共危險罪，業經臺灣臺北
    地方法院檢察署檢察官以95年度偵字第9693號為緩起訴處分
    ，異議人並已按上開緩起訴處分之命令，向國庫支付3 萬5
    千元，惟原處分機關復就同一事件裁處4 萬9 千5 百元之罰
    鍰及吊扣駕駛執照1 年之處分，已抵觸行政罰法所定「一事
    不二罰」之原則，爰依法聲明異議等語。
三、按汽車駕駛人（包括機器腳踏車）飲用酒類或其他類似物後
    其吐氣所含酒精濃度超過每公升0.25毫克或血液中酒精濃度
    超過百分之0.05以上者，不得駕車，道路交通安全規則第11
    4 條第2 款定有明文。又汽車駕駛人，駕駛汽車經測試檢定
    有酒精濃度超過規定標準者，處新臺幣（下同）1 萬5 千元
    以上6 萬元以下罰鍰，並當場移置保管其車輛及吊扣其駕駛
    執照1 年，道路交通管理處罰條例第35條第1 項第1 款亦有
    明文。
四、經查：
  (一)按94年2 月5 日公布，95年2 月5 日施行之行政罰法第1 條
    規定「違反行政法上義務而受罰鍰、沒入或其他種類行政罰
    之處罰時，適用本法。但其他法律有特別規定者，從其規定
    」，足認行政罰法係屬行政罰之基本法，而道路交通管理處
    罰條例本質上係屬行政罰，此由該條例中就交通違規行為所
    定法律效果包括罰鍰、吊扣證照裁罰等行政罰觀之甚明（參
    照行政罰法第1 條、第2 條將罰鍰、吊扣證照處分均定為行
    政罰），是違反道路交通管理處罰條例之裁罰事件，自有行
    政罰法之適用。
  (二)又按行政罰法第26條規定：「一行為同時觸犯刑事法律及違
    反行政法上義務規定者，依刑事法律處罰之。但其行為應處
    以其他種類行政罰或得沒入之物而未經法院宣告沒收者，亦
    得裁處之。前項行為如經不起訴處分或為無罪、免訴、不受
    理、不付審理之裁判確定者，得依違反行政法上義務規定裁
    處之。」，此即所謂一事不二罰之原則。究其立法目的，係
    因一行為同時觸犯刑事法律及違反行政法上義務規定時，由
    於刑罰與行政罰同屬對不法行為之制裁，而刑罰之懲罰作用
    較強，故依刑事法律處罰，即足資警惕時，實無一事二罰再
    處行政罰之必要，且刑事法律處罰，由法院依法定程序為之
    ，較符正當法律秩序，應予優先適用，職此，因同時觸犯刑
    事法律及違反行政法上義務規定之行為，行政機關得否科以
    與刑罰相類之行政罰處罰，端視該行為之刑事訴追或審判程
    序終局結果而定，在刑事訴追、審判程序尚未終局確定前，
    行政機關自不得逕予裁罰，至於沒入或其他種類行政罰，因
    兼具維護公共秩序之作用，為達行政目的，行政機關仍得併
    予裁處，又此所稱「其他種類行政罰」，係指違反行政法上
    之義務應受「裁罰性」之「不利處分」而言，依行政罰法第
    2 條規定，應包括限制或禁止行為之吊扣證照處分在內。
  (三)再按觸犯刑事法律之犯罪行為，除得經檢察官之起訴，並由
    法院審理後，為有罪科刑、無罪、免訴、不受理、不付審理
    之裁判外，如檢察官認該行為所涉為死刑、無期徒刑或最輕
    本刑3 年以上有期徒刑以外之罪，於參酌刑法第57條所列事
    項及公共利益之維護，認以緩起訴為適當者，得定1 年以上
    3 年以下之緩起訴期間為緩起訴處分，並同時命被告為一定
    之金錢給付，因該金錢給付係附隨於緩起訴處分之負擔，性
    質上並非刑罰，核與前開行政罰第26條所稱一事不二「罰」
    之要件不合，受緩起訴處分之人自不得以其已履行該緩起訴
    處分所命之金錢給付為由，援引上開行政罰法第26條之規定
    ，主張就同一行為免受行政罰。然因經檢察官為「緩起訴」
    處分者，於「緩起訴」之猶豫期間內，檢察官可對其持續觀
    察，若認其顯無反省警惕之情或根本欠缺反省警惕之能力者
    ，得依職權或依告訴人之聲請，將「緩起訴」處分撤銷，並
    依法追訴，法院則得依審理結果，為有罪科刑之裁判，亦即
    在緩起訴處分之猶豫期間內，刑事訴追程序仍未終局確定，
    此與不起訴處分確定後，刑事訴追程序終結，檢察官原則上
    不得就同一行為再行起訴之法律效果迥異，是以，緩起訴處
    分自不得類推不起訴處分，適用行政罰法第26條第2 項之規
    定，因之，經檢察官諭知緩起訴處分之行為，如同時違反行
    政法上義務之規定，在緩起訴處分於猶豫期間期滿前，因刑
    事訴追程序尚未確定終結，行為人仍有因緩起訴遭撤銷而受
    刑事追訴處罰之可能，此時行政機關若逕行依法行政裁罰，
    毋寧將使行為人有同時遭受行政處罰及刑事處罰之可能，是
    依行政罰法第26條之立法意旨，在違反行政法上義務之行為
    業經緩起訴處分之情形下，行政機關應待緩起訴處分實質確
    定（即緩起訴猶豫期間經過而未經撤銷），行為人已最終確
    定免於受刑事訴追或處罰時，行政機關方得為行政裁罰。
  (四)查本件異議人即受處分人甲○○於95年4 月6 日晚間10時38
    分許，駕駛車牌號碼HX－8886號自小客車，行經國道五號公
    路北向4.2 公里處時，經內政部警政署國道公路警察局第九
    警察隊木柵分隊員警攔停進行呼氣酒精濃度測試，當場測得
    其呼氣酒精濃度達每公升0.68毫克等情，固據異議人坦承不
    諱，足認其確有原處分所認定之酒後駕車之交通違規行為無
    訛，然異議人上開酒後駕車之行為，因同時觸犯刑法第185
    條之3 之公共危險罪，經臺灣臺北地方法院檢察署檢察官偵
    查後，認犯罪事實事證明確，惟符合緩起訴之要件，而於95
    年5 月19日以95年度偵字第9693號為緩起訴處分在案（緩起
    訴期間為1 年），該處分並經臺灣高等法院檢察署檢察長於
    95年6 月7 日以95年度上職議字第5620號駁回再議聲請而確
    定一節，有上開緩起訴處分書及駁回再議處分書各1 份附卷
    可憑，自均堪予認定。揆諸前揭說明，本件異議人以其業已
    履行上開緩起訴處分所命之負擔，向國庫支付3 萬5 千元為
    由，主張本件免罰，雖無理由，惟異議人既因同一酒後駕車
    行為同時觸犯刑事法律及違反行政法上義務，其中刑事部分
    並經檢察官為緩起訴處分確定，因該緩起訴期間尚未屆滿，
    異議人尚未經終局確定無庸受刑事處罰前，基於「一事不二
    罰」之行政罰原則，自不得依行政規定逕予裁罰，從而，本
    件原處分機關逕以異議人酒精濃度超過規定標準達每公升
    0.68毫克，對其裁處罰鍰4 萬9 千5 百元部分，即有可議，
    應由本院予以撤銷，並發回原處分機關，俟上開緩起訴處分
    之終局執行結果，另為適法之處分。至原處分裁處吊扣駕駛
    執照1 年部分，乃裁罰性之不利處分，為達遏止酒後駕車之
    不法行為，維護道路交通用路權人之生命、身體之安全法益
    ，依行政罰法第26條但書之規定，仍得裁處之，從而，異議
    人此部分之異議為無理由，應予駁回。
據上論斷，應依道路交通案件處理辦法第19條、第20條裁定如主
文。
中    華    民    國    95    年    11    月    20    日
                        交通法庭    法  官    曾淑娟
如不服本裁定，應於送達後5日內，向本院提出抗告狀。
以上正本證明與原本無異。
                                    書記官    郭宇修
中    華    民    國    95    年    11    月    20    日


司法院資訊處製作；財團法人民間司法改革基金會備份。
